【裁判字號】    92,台上,3838
【裁判日期】    920716
【裁判案由】    偽造文書
【裁判全文】
最高法院刑事判決                              九十二年度台上字第三八三八號
    上  訴  人  甲○○
    選任辯護人  蔡定生律師
右上訴人因偽造文書案件，不服台灣高等法院台中分院中華民國九十年一月十六日第
二審判決（八十九年度上訴字第一三七四號，起訴案號：台灣台中地方法院檢察署八
十八年度偵字第六五七六號），提起上訴，本院判決如左：
    主  文
原判決撤銷，發回台灣高等法院台中分院。
    理  由
本件原判決認定：上訴人即被告甲○○明知自民國八十七年三月十九日起存放在第七
商業銀行水湳分行（下稱七銀水湳分行）之定期存款新台幣（下同）三百萬元（分成
三筆，每筆存款一百萬元，存單號碼分別為○三五一｜00000000｜三號、○
三五一｜00000000｜○號、○三五一｜00000000｜○號，後於八十
七年九月十九日到期，經換單續存，存單號碼分別為○三五一｜00000000｜
四號、○三五一｜00000000｜一號、○三五一｜00000000｜八號，
到期日均為八十八年九月十九日），係其同居人李恩惠之父李奉超委託李恩惠代存，
且存摺、定存單及印章委由李恩惠保管。後於八十七年十二月七日李恩惠因重病至榮
民總醫院台中分院住院，迄於八十八年一月十三日病逝，在此李恩惠重病期間，甲○
○竟意圖為自己不法之所有，並基於概括之犯意，連續於原判決附表一編號一至五號
所示之時地，共計五次偽以李奉超名義，並偽造李奉超之署押、盜用李奉超之印章於
存款單質押借據上而偽造存款單質押借據，並持之向七銀水湳分行行使，致使該行不
知情之職員，不知有詐，因而陷於錯誤，如數將同附表一編號一至五所示之款項，匯
入李奉超在七銀水湳分行帳號000000000000｜二號之帳戶內，甲○○再
均以盜蓋李奉超印章於轉帳憑單而偽造轉帳憑單並均持之行使之方式，將上開款項轉
入其在第七商業銀行水湳分行帳號000000000000｜八號之帳戶內領取花
用，並足生損害於李奉超。後於八十八年一月十八日，復承前開概括犯意，偽以李奉
超之名義向七銀水湳分行辦理存單號碼為○三五一｜00000000｜四號之定期
存款解約，致使七銀水湳分行不知情之職員，不知有詐，因而陷於錯誤，而交付八十
萬元（扣除前貸如附表一所示之二十萬元），並匯入李奉超在七銀水湳分行帳號00
0000000000｜二號之帳戶內，甲○○隨即於同日，以盜蓋李奉超印章於取
款憑條而偽造取款憑條並持之行使之方式，領出其中十五萬元，用以清償其於同附表
一編號五所借之款項，並於八十八年一月十九日，將上開李奉超在七銀水湳分行帳戶
內提出五十萬元，於未經李奉超之同意，偽以李奉超之名義再向七銀水湳分行辦理定
期存款（存單號碼為：○三五一｜00000000｜一號、到期日八十九年九月十
九日），隨即承續上開概括犯意，於同附表一編號六之時間，再偽以李奉超名義，並
偽造李奉超之署押、盜用李奉超之印章於存款單質押借據上而偽造存款單質押借據，
並持之向七銀水湳分行行使，致使該行不知情之職員，不知有詐，因而陷於錯誤，而
將同附表一編號六所示之款項，匯入李奉超在七銀水湳分行帳號000000000
000｜二號之帳戶內，甲○○再以盜蓋李奉超印章於轉帳憑單而偽造轉帳憑單之方
式，將上開款項轉入其在第七商業銀行水湳分行帳號000000000000｜八
號之帳戶內領取花用，並足生損害於李奉超。嗣於八十八年一月二十一日，復承前開
概括犯意，偽以李奉超之名義向七銀水湳分行辦理同附表編號一至三所示存單號碼○
三五一｜00000000｜一號、○三五一｜00000000｜八號及○三五一
｜00000000｜一號之定期存款解約，致使七銀水湳分行不知情之職員，不知
有詐，因而陷於錯誤，而交付剩餘款六十二萬元（扣除前貸未償款項如附表二所示）
，並匯入李奉超在七銀水湳分行帳號000000000000｜二號之帳戶內，甲
○○隨即於同日，以盜蓋李奉超印章於轉帳憑單而偽造轉帳憑單並持之行使之方式，
將上開款項轉入其在七銀水湳分行帳號000000000000｜八號之帳戶內領
取花用，並足生損害於李奉超。後甲○○再承前開概括犯意，於八十八年一月二十九
日，以盜蓋李奉超印章於取款憑條而偽造取款憑條，並持之向七銀水湳分行不知情之
職員行使，致使該行不知有詐，因而陷於錯誤，而交付其所提領之十五萬元花用，並
足生損害於李奉超，甲○○合計共詐得三百萬元。迨於八十八年二月二十四日李奉超
向七銀水湳分行申請補發存摺後，始發現上情等，因而維持第一審關於依牽連犯規定
，從一重論處上訴人連續行使偽造私文書，足以生損害於他人罪刑之判決，駁回上訴
人在第二審之上訴，固非無見。
惟查：(一)有罪之判決書，對被告有利之證據不採納者，應說明其理由，為刑事訴訟法
第三百十條第二款所明定。故有罪判決書對於被告有利之證據，如不加採納，必須說
明其不予採納之理由，否則即難謂無判決不備理由之違誤。本件上訴人於原審已請求
就李恩惠所書立之「委託書」與其在第七商業銀行健行分行開立保管箱所書立「約定
書」上之簽名併送鑑定筆跡是否相同（原審卷第五十三、五十四頁），以證明系爭定
期存款三百萬元為其所有，原判決並未就上開「委託書」、「約定書」上之簽名併送
鑑定，亦未說明何以不足採信或無鑑定必要之理由。又原判決以「面額為三百九十萬
元之本票一紙，其上並未有李恩惠之簽名，僅蓋用李恩惠之印章，是否確係李恩惠所
簽發，已非無疑，且一般社會交易常情，以交付本票借款，於借款人還款時，均會將
本票還借款人，本件如被告所辯李恩惠向其借款三百九十萬元，並於八十七年三月份
還款屬實，則該本票應早交還李恩惠，被告何有辦法提出本票正本之理？……是亦難
據上開本票即認李恩惠所交付之上開支票二張，係以供還款之用。」（原判決第八頁
第三行起）然上訴人於第一審亦主張該本票為李恩惠借款時所簽發交付，本票上李恩
惠之印章為印鑑章，並放置於李恩惠之保管箱內，請求查閱該保管箱開設之情形（第
一審卷第一百八十九頁倒數第二行起、第四十三頁）。按個人於銀行租用保管箱，其
進出及使用應有書面紀錄可稽，果該三百萬元本票之印章為李恩惠之印鑑章，且存放
於保管箱內，在李恩惠過世後亦無他人取用之紀錄，上訴人自無臨訟取得該蓋用印鑑
章本票之可能，上訴人主張該本票為李恩惠過世前所簽發交付，進而主張有債權關係
存在，即非全然不可採信。原判決就此有利上訴人之證據，亦未予調查釐清，即遽為
上訴人不利之認定，均難謂無判決不備理由之違誤。(二)原判決以上訴人「……意圖為
自己不法之所有，並基於概括之犯意，連續於原判決附表一編號一至五號所示之時地
，共計五次……偽以李奉超名義……偽造存款單質押借據，並持之向七銀水湳分行行
使，致使該行不知情之職員，不知有詐，因而陷於錯誤，如數將如附表一編號一至五
所示之款項，匯入李奉超在……之帳戶……；後於八十八年一月十八日……偽以李奉
超之名義向七銀水湳分行辦理存單號碼為○三五一｜00000000｜四號之定期
存款解約，致使七銀水湳分行不知情之職員……因而陷於錯誤，而交付八十萬元……
；八十八年一月十九日……承續上開概括犯意，於如附表一編號六之時間，再偽以李
奉超名義……致使該行不知情之職員，不知有詐，因而陷於錯誤，而將如附表一編號
六所示之款項，匯入……之帳戶內……；八十八年一月二十一日，復承前開概括犯意
，偽以李奉超之名義……辦理如原判決附表（按應係附表二之誤）編號一至三所示存
單……解約，致使七銀水湳分行……職員……陷於錯誤，而交付剩餘款六十二萬元…
…；八十八年一月二十九日……偽造取款憑條……致使該行不知有詐，因而……交付
其所提領之十五萬元花用，並足生損害於李奉超，甲○○合計共詐得三百萬元」（事
實欄），似認上訴人有上開九次偽以李奉超名義之偽造文書及詐欺犯行，其合計詐得
金額為三百八十萬元（一百八十八萬元、八十萬元、卅五萬元、六十二萬元、十五萬
元），惟原判決事實欄復認定上訴人「共詐得三百萬元」，其事實之記載，前後矛盾
，已有不當。且原判決事實欄認定上訴人「於八十八年一月十八日……偽以李奉超之
名義向七銀水湳分行辦理存單號碼為○三五一｜00000000｜四號之定期存款
解約……；……八十八年一月十九日……於未經李奉超之同意，偽以李奉超之名義再
向七銀水湳分行辦理定期存單……；八十八年一月二十一日，復承前開概括犯意，偽
以李奉超之名義……辦理如原判決附表（按應係附表二之誤）編號一至三所示存單…
…解約……」，似認各該次上訴人亦有偽造文書行為，惟各該「偽以李奉超名義」辦
理定存、存單解約等之具體行為態樣為何？是否以提出李奉超名義之私文書為必要？
上訴人有無製作或提出偽造李奉超名義之私文書？此與該部分上訴人是否確構成偽造
私文書之罪息息相關，原判決未詳予調查、說明，遽謂「偽以李奉超名義」云云，致
事實不明，本院尚無從為法律上之判斷。(三)原判決事實認定「上訴人甲○○竟意圖為
自己不法之所有，並基於概括之犯意，連續於附表一編號一至五號所示之時地……偽
造李奉超之……存款單質押借據，並持之向七銀水湳分行行使，致使該行職員……如
數將如附表一編號一至五所示之款項，匯入李奉超在七銀水湳分行帳號……之帳戶內
，甲○○再均以……偽造轉帳憑單並均持之行使之方式，將上開款項轉入其在第七商
業銀行水湳分行帳號000000000000｜八號之帳戶內領取花用，並足生損
害於李奉超」、「……於如附表一編號六之時間，再偽以李奉超名義……致使該行…
…職員……將如附表一編號六所示之款項，匯入李奉超……之帳戶內，甲○○再以…
…偽造轉帳憑單之方式，將上開款項轉入其在……帳戶內領取花用，並足生損害於李
奉超」、「八十八年一月二十一日……同日以……偽造轉帳憑單並持之行使之方式，
將上開款項轉入其在第七商業銀行水湳分行……之帳戶內領取花用；……八十八年一
月二十九日，以……偽造取款憑條……致使該行……陷於錯誤，而交付……」（第二
頁第四行至第十一行、第三頁第二行至第十八行）。然上開「偽造轉帳憑單」、「偽
造取款憑條」之內容為何？並無卷內資料可供參酌認定。而依告訴人及上訴人於第七
商業銀行活期儲蓄存款存摺（八十八年度偵字第六五七六號卷，下稱偵查卷，第四、
五頁、第一審卷第二二九頁二分之二），八十八年一月六日至同月十四日間，除各記
載「轉收」九十萬元、十五萬元外，同月七日並無入帳「廿萬元」之紀錄，原判決認
定該筆款項亦「匯入李奉超……之帳戶內，甲○○再以……偽造轉帳憑單之方式，將
上開款項轉入其在……帳戶內領取花用」，亦有與卷內證據資料不相符合之違法。(四)
原判決以「如附表一所示偽造之『李奉超』之署押十二枚，應依刑法第二百十九條之
規定，宣告沒收。」（原判決主文、理由二、附表一）。惟依附卷之「存款單質押借
據」（偵查卷第十五至廿頁），借款人似應於封面、內頁「借款人」處各簽名一次、
蓋章四次、於「對保簽名蓋章」處簽名、蓋章各一次，合計簽名三次、蓋章五次，上
訴人苟有偽造告訴人簽名署押行為，似已偽造署押十八枚，原判決為上開沒收之諭知
，亦有未合。以上或為上訴意旨所指摘，或為本院得依職權調查之事項，應認原判決
有發回更審之原因。
據上論結，應依刑事訴訟法第三百九十七條、第四百零一條，判決如主文。
中      華      民      國    九十二    年      七      月     十六     日
                              最高法院刑事第七庭
                                  審判長法官  張  信  雄
                                        法官  賴  忠  星
                                        法官  張  清  埤
                                        法官  呂  永  福
                                        法官  陳  世  雄
      右正本證明與原本無異
                                              書  記  官
中      華      民      國    九十二    年      七      月    二十四    日


司法院資訊處製作；財團法人民間司法改革基金會備份。
